ACORDAO-COMPLETO-2427869

ACÓRDÃO 7632/2021 ATA 15/2021 - SEGUNDA CÂMARA

VISTOS, relatados e discutidos estes autos de atos de aposentadoria exarados pelo Instituto Federal de Educação, Ciência e Tecnologia de Santa Catarina em favor de Julio Cesar da Costa Ribas e de Suede Maria da Silva,
ACORDAM os Ministros do Tribunal de Contas da União, reunidos em Sessão da Segunda Câmara, diante das razões expostas pelo Relator, nos termos do art. 71, inciso III, da Constituição Federal; do art. 1º, inciso V, e do art. 39, inciso II, da Lei nº  8.443, de 16 de julho de 1992; do art. 1º, inciso VIII, do art. 259, inciso II, do art. 260, § 1º, do Regimento Interno:
9.1 reconhecer o registro tácito do ato de aposentadoria de Suede Maria da Silva; 
9.2 reconhecer o registro tácito do ato de aposentadoria de Julio Cesar da Costa Ribas;
9.3 determinar ao Instituto Federal de Educação, Ciência e Tecnologia de Santa Catarina, com fundamento no inciso I do art. 4º da Resolução nº  315, de 22 de abril de 2020, que:
9.3.1 no prazo de 30 (trinta) dias, contados da data do conhecimento do acórdão, dê ciência do inteiro teor desta deliberação aos interessados;
9.3.2 no prazo de 30 (trinta) dias, contados da data do conhecimento do acórdão, disponibilize a este Tribunal, por meio do Sistema e-Pessoal, comprovante das datas em que os interessados tiverem tomado conhecimento deste Acórdão, conforme o art. 21, inciso I, da Instrução Normativa nº  78, de 2018;
9.4 determinar à Secretaria de Fiscalização de Integridade de Atos e Pagamentos de Pessoal e de Benefícios Sociais que:
9.4.1 substitua, no ato de aposentadoria de Suede Maria da Silva, o tipo de registro, para que passe a constar como "inicial";
9.4.2 dê início aos procedimentos destinados à revisão de ofício do ato de concessão de aposentadoria instituído por de Julio Cesar da Costa Ribas, nos termos do subitem 9.2.1 do Acórdão 122/2021-TCU-Plenário, relatado pelo Ministro Walton Alencar Rodrigues;
9.4.3 monitore o cumprimento das determinações ora expedidas, representando ao Tribunal, em caso de irregularidades; 
9.4.4 realize diligência junto ao Instituto Federal de Educação, Ciência e Tecnologia de Santa Catarina para que esclareça a natureza da rubrica judicial constante do ato de Julio Cesar da Costa Ribas no valor de R$ 106,54, e para que forneça os documentos que a fundamentam; e 
9.5 dar ciência deste Acórdão ao Instituto Federal de Educação, Ciência e Tecnologia de Santa Catarina, informando-o de que o teor integral da deliberação poderá ser obtido no endereço eletrônico www.tcu.gov.br/acordaos.

Atos de aposentadoria emitidos pelo Instituto Federal de Educação, Ciência e Tecnologia de Santa Catarina, para fins de registro e apreciação.

Segunda Câmara

Instituto Federal de Educação, Ciência e Tecnologia de Santa Catarina.

3. Interessados: Julio Cesar da Costa Ribas (CPF XXX.622.709-XX); Suede Maria da Silva (CPF XXX.641.539-XX).

13.1. Ministros presentes: Augusto Nardes (na Presidência), Aroldo Cedraz e Raimundo Carreiro (Relator).
13.2. Ministro-Substituto convocado: Augusto Sherman Cavalcanti.
13.3. Ministros-Substitutos presentes: Marcos Bemquerer Costa e André Luís de Carvalho.

ACORDAO-COMPLETO-2518847

Acórdão de Relação 18649/2021 - Segunda Câmara

Acórdão de Relação

RAIMUNDO CARREIRO

Trata-se de atos de concessão inicial de aposentadoria de Julio Cesar da Costa Ribas e de Suede Maria da Silva, ex-servidores do Instituto Federal de Educação, Ciência e Tecnologia de Santa Catarina.
Reproduzo, a seguir, excerto da instrução de peça 6, lavrada pela Secretaria de Fiscalização de Pessoal (Sefip) , cujas conclusões foram endossadas pela unidade (peças 7) .
EXAME TÉCNICO
Ato de Julio Cesar da Costa Ribas
Idade insuficiente na data da aposentadoria
3.	Da análise das informações constantes do ato, verificou-se que o interessado não possuía no momento de sua aposentadoria a idade mínima exigida pelo fundamento legal constante do ato.
Rubrica Vencimento Básico Complementar constante do ato
4.	Consta do ato a rubrica Vencimento Básico Complementar (VBC) , originado do art. 15 da Lei 11.091, de 12/1/2005. Referida lei reestruturou a carreira do cargo ocupado pela interessada e estabeleceu uma parcela complementar, em seu art. 15, de caráter temporário, que deveria ser absorvida ao longo do tempo. In verbis:
Art. 15. O enquadramento previsto nesta Lei será efetuado de acordo com a Tabela de Correlação, constante do Anexo VII desta Lei.
 (....) 
§ 2º Na hipótese de o enquadramento de que trata o § 1º deste artigo resultar em vencimento básico de valor menor ao somatório do vencimento básico, da Gratificação Temporária - GT e da Gratificação Específica de Apoio Técnico-Administrativo e Técnico-Marítimo às Instituições Federais de Ensino - GEAT, considerados no mês de dezembro de 2004, proceder-se-á ao pagamento da diferença como parcela complementar, de caráter temporário.  (Vide Lei nº 12.772, de 2012) 
§ 3º A parcela complementar a que se refere o § 2º deste artigo será considerada para todos os efeitos como parte integrante do novo vencimento básico, e será absorvida por ocasião da reorganização ou reestruturação da carreira ou tabela remuneratória, inclusive para fins de aplicação da tabela constante do Anexo I-B desta Lei.  (Vide Lei nº 12.772, de 2012) 
5.	Posteriormente, em nova reestruturação remuneratória estabelecida pela MPv 431, de 14/5/2008 (convertida na Lei 11.784/2008, de 22/8/2008) e com efeitos financeiros a partir de 1/5/2008, ficou ressalvado que a parcela complementar não seria absorvida por ocasião da então reestruturação implantada. Veja-se a redação do artigo 13 da MPv, que não foi alterado quando convertido em Lei:
Art. 13.  A parcela complementar de que tratam os §§ 2o e 3o do art. 15 da Lei no 11.091, de 12 de janeiro de 2005, não será absorvida por força dos aumentos remuneratórios decorrentes das alterações realizadas na Lei no11.091, de 12 de janeiro de 2005, em virtude das alterações impostas pelos arts. 12 e 15 desta Lei. 
6.	De idêntica forma, as reestruturações salariais posteriores (Leis 12.772/2012 e 13.325/2016) também determinaram a não absorção da parcela complementar. Veja-se o artigo 43 da Lei 12.772/2012, com redação dada pela Lei 13.325/2016:
Art. 43. A parcela complementar de que tratam os §§ 2º e 3º do art. 15 da Lei nº 11.091, de 12 de janeiro de 2005, não será absorvida por força dos aumentos remuneratórios com efeitos financeiros no período de 2013 a 2017.  (Redação dada pela Lei nº 13.325, de 2016) 
7.	Muito embora a MPv em questão, bem como as Leis 12.772/2012 e 13.325/2016, tenham determinado a não absorção da parcela complementar por ocasião das novas estruturas remuneratórias então implantadas, ela não ressalvou os efeitos financeiros já então aplicados pela Lei 11.091/2005. Ou seja, operou-se efeito ex nunc no que tange a não absorção em questão, podendo valer tão somente a partir do momento em que foi estabelecida. Neste sentido têm sido as decisões desta Corte sobre a questão, conforme Acórdão 3504/2018-TCU-Segunda Câmara, de 8/5/2018, relatora Ana Arraes.
8.	Dessa forma, é necessário avaliar se o cálculo da parcela complementar, incluída na ficha financeira de maio de 2005, observou a fórmula de cálculo estabelecida no art. 15, § 2º, da Lei 11.091/2005 (parcela complementar = provento básico de maio de 2005 - provento básico de dezembro de 2004 - GT - GEAT) ;
9.	O quadro a seguir permite maior clareza nessa verificação, a partir das informações financeiras constantes da peça 2:
	Mês/ano
	Provento básico (R$) (B) 
	GT (R$) 
	GEAT (R$) 
	Parcela complementar devida (R$) (=A-B) 
	Soma (R$) (A) 

	dez/04
	1.752,74
	262,91
	265
	não se aplica
	2.280,65

	mai/05
	1.703,89
	-
	-
	576,76
	2.280,65

	abr/08
	2.420,56
	-
	-
	-
	2.420,56

Fonte: Sefip
10.	Diante do exposto, constata-se que não deveria haver parcela complementar a ser paga em abril/2008. Logo, o valor constante do ato de aposentadoria, editado em 2015, é indevido. 
11.	Como a rubrica em menção foi cadastrada no ato, será proposto que o ato seja apreciado pela ilegalidade.
12.	Cabe destacar que esta parcela complementar integra o vencimento básico para todos os efeitos, conforme estabelecido no artigo 15, §3º, da Lei 11.091/2005. Portanto, após o expurgo da rubrica em menção, o valor pago a título de anuênios terá o seu valor reduzido, em vista da redução da respectiva base de cálculo.
Rubrica judicial constante do ato e do contracheque
13.	Verifica-se tanto no ato quanto no contracheque do interessado a presença de rubrica judicial. Uma vez que o ato, conforme exposto acima, possui outras irregularidades que justificam sua apreciação pela ilegalidade, entende-se pertinente, além de propor sua ilegalidade, diligenciar a unidade jurisdicionada para que esclareça a origem de referida parcela, bem como encaminhe documentos e/ou decisões judiciais que embasem seu pagamento.
Ato de Suede Maria da Silva
14.	Não foram constatadas irregularidades no ato de aposentadoria da interessada ou pagamentos indevidos em seu contracheque.
15.	Existe apenas pequeno erro formal no preenchimento do tipo de registro do ato, que é inicial, apesar de haver outro ato inicial em nome da interessada julgado ilegal nos autos do TC Processo 018.543/2008-0, razão que pode ter levado ao preenchimento incorreto. 
16.	Assim, basta determinar a esta Sefip que realize a devida correção no e-Pessoal.
CONCLUSÃO
17.	Diante do exposto, entende-se pertinente propor a legalidade do ato de Suede Maria da Silva e a ilegalidade do ato de Julio Cesar da Costa Ribas, uma vez que o interessado não preenchia no momento de sua aposentadoria os requisitos necessários com base no fundamento legal constante do ato, o qual ainda incluiu de forma indevida a vantagem denominada "Vencimento Básico Complementar". Ademais, entende-se necessário diligenciar a unidade jurisdicionada para que esclareça os fundamentos e/ou decisão judicial que embasa a percepção da vantagem pelo referido inativo. Por fim, cabe determinar a esta Sefip que substitua, no ato de Suede Maria da Silva, o tipo de registro "alteração" por "inicial".
PROPOSTA DE ENCAMINHAMENTO
18.	Ante o exposto, propõe-se:
a) considerar legal e conceder o registro do ato de Suede Maria da Silva (CPF XXX.641.539-XX) ;
b) considerar ilegal e negar o registro do ato de Julio Cesar da Costa Ribas (CPF XXX.622.709-XX) ;
c) diligenciar a unidade jurisdicionada para que apresente esclarecimentos e/ou a decisão judicial que embasam o pagamento da rubrica "DECISAO JUDICIAL TRAN JUG APOS" ao referido aposentado; e
d) determinar à Sefip que substitua, no ato de Suede Maria da Silva, o tipo de registro "alteração" por "inicial".
O Ministério Público manifestou (peça 8) concordância parcial com a proposta da unidade técnica. Do parecer oferecido destaco o seguinte (in verbis) :
Pedindo vênias ao entendimento manifestado pela Unidade Técnica, entendemos ser temerária a emissão do juízo de legalidade do ato em favor do Sr. Julio Cesar da Costa Ribas antes de se conhecer a natureza e os fundamentos da parcela judicial no valor de R$ 106,54. Ainda que o pagamento da sobredita rubrica tenha sido iniciado após a edição do ato em análise, convém considerar que o esclarecimento sobre a natureza da rubrica poderia resultar em uma modificação na proposta de mérito para o referido ato, até por que aparentemente (conforme ficha financeira à peça 6, pág.1) , o servidor já não mais recebe a parcela referente ao vencimento básico complementar do art. 15 da Lei 11.091/2005. 
Nesse sentido, entendemos ser mais prudente a realização de diligência prévia para que a Unidade Jurisdicionada esclareça a natureza da rubrica judicial no valor de R$ 106,54, bem como envie os documentos que a fundamenta. Quanto aos demais atos, anuímos à proposta alvitrada pela Unidade Técnica.
É o relatório.

não há.

Procurador Marinus Eduardo De Vries Marsico.

APOSENTADORIA. UM ATO SEM IRREGULARIDADES. OUTRO ATO CONCEDIDO COM PRÉ-REQUISITOS NÃO ATENDIDOS E COM PARCELA JUDICIAL DE NATUREZA INCERTA. ATOS HÁ MAIS DE CINCO ANOS NO TCU. LEGALIDADE DE UM DOS ATOS. RECONHECIMENTO DOS REGISTROS TÁCITOS. DILIGÊNCIA. REVISÃO DE OFÍCIO. DETERMINAÇÕES.

APOSENTADORIA (APOS)

Secretaria de Fiscalização de Integridade de Atos e Pagamentos de Pessoal e de Benefícios Sociais (Sefip).

Atuo em razão de sorteio realizado nos termos do art. 13 da Resolução nº 175, de 25 de maio de 2005.
Trata-se de atos de aposentadoria exarados pelo Instituto Federal de Educação, Ciência e Tecnologia de Santa Catarina em favor de Julio Cesar da Costa Ribas e de Suede Maria da Silva.
A Secretaria de Fiscalização de Pessoal (Sefip) manifesta-se, no mérito, pela ilegalidade, com negativa de registro, do ato de Julio Cesar da Costa Ribas, e pela legalidade, com o registro, do ato de Suede Maria da Silva, pelos motivos que se seguem. 
0. Sobre o ato de Julio Cesar da Costa Ribas, no momento de sua aposentadoria, o interessado não possuía idade mínima. Além disso, constava de seu ato rubrica Vencimento Básico Complementar (VBC) que deveria ter sido absorvida até o advento de norma que estabeleceu que a parcela não mais deveria ser absorvida, com efeito ex nunc. Há também rubrica judicial sobre a qual cabem esclarecimentos adicionais.
0. Quanto ao ato de Suede Maria da Silva, não foi verificada irregularidade, tendo sido constatados apenas pequeno erro formal no preenchimento do tipo de registro do ato. Diante disso, é suficiente determinar a devida correção do registro no e-Pessoal.
O Ministério Público junto ao TCU acolhe a proposta apresentada pela unidade técnica com relação ao ato de Suede Maria da Silva. No entanto, dissente da solução recomendada pela unidade técnica para o ato de Julio Cesar da Costa Ribas. Argumentou que a informação faltante pode interferir no encaminhamento de mérito do processo. Por isso, propõe diligência junto à unidade jurisdicionada, a ser realizada antes da conclusão da análise do ato.
Contudo, os atos deram entrada no Tribunal há mais de cinco anos. Nesses casos, conforme decidido pelo Plenário, no Acordão nº 122/2021, relator o Ministro Walton Alencar Rodrigues, o processo deve voltar à unidade técnica para que dê imediato início aos procedimentos destinados à revisão de ofício de atos irregulares.
0. Por meio do mencionado acórdão, o Plenário, por unanimidade, entendeu que ocorre o registro tácito do ato de concessão de aposentadoria, de reforma ou de pensão após cinco anos de estes haverem sido submetidos ao TCU. Entretanto, entendeu também que é possível à Corte de Contas proceder à revisão de ofício daqueles que estiverem eivados de ilegalidade, em análise não exauriente, no prazo de 5 anos, com base no art. 54 da Lei nº  9.784, de 1999, em perfeita consonância com decisão proferida pelo Supremo Tribunal Federal (RE 363.553/RS) .
0. Desse modo, cabe reconhecer os registros tácitos dos atos e encaminhar o processo à Secretaria de Fiscalização de Integridade de Atos e Pagamentos de Pessoal e de Benefícios Sociais, que sucedeu à Secretaria de Fiscalização de Pessoal, para que tome as providências necessárias à revisão de ofício do ato de Julio Cesar da Costa Ribas.
Em adição a isso, acolho a proposta do Ministério Público quanto à realização de diligência, junto à unidade jurisdicionada, para que esclareça a que se refere a parcela judicial mencionada, encaminhando a respectiva documentação comprobatória, e esclarecendo sua metodologia de cálculo. Acolho também a proposta apresentada pela unidade técnica de que seja corrigida a informação constante do ato de Suede Maria da Silva para que passe a constar como ato inicial de aposentadoria.
Ante o exposto, VOTO no sentido de que seja adotado o Acórdão que ora submeto a este Colegiado.
TCU, Sala das Sessões, em 11 de maio de 2021.
RAIMUNDO CARREIRO 
Relator